【裁判字號】    92,婚,915
【裁判日期】    920806
【裁判案由】    離婚
【裁判全文】
臺灣臺中地方法院民事判決  九十二年度婚字第九一五號
    原      告  乙○○
    訴訟代理人  高明德  律師
                黃雅琴  律師
    被      告  甲○○
右當事人間請求離婚事件，本院判決如左：
    主      文
准原告與被告離婚。
訴訟費用由被告負擔。
    事      實
甲、原告方面：
  一、聲明：求為判決如主文項所示。
  二、陳述：
  （一）兩造於民國八十三年三月二十八日結婚，育有三名子女劉育昇（八十八年十
        二月十三日生）、劉心慈（九十年四月三日生）、劉心榆（九十年四月三日
        ）。兩造結婚時，夫妻感情尚稱融洽，然婚後被告經常以原告婚前有交往男
        友為由，藉故與原告爭吵，並以「反正你外面恩客很多」、「女人嘛，腳開
        開就可以賺錢」等不堪之言語，羞辱嘲諷原告，原告對此經常暗自傷心不已
        ，但為求家庭圓滿，只能一再容忍被告，惟被告自此對原告之態度轉為惡劣
        ，經常稍有不滿，便對原告發脾氣，並揚言要與原告離婚，但小孩子絕對不
        會給原告監護，並要脅離婚絕對不讓原告探視小孩，被告深知原告對小孩視
        之如命，但經常以小孩子生命安全威脅原告，原告開始忍受長期身體上及精
        神上折磨，詳述如後。
  （二）詳述被告對原告為身體上虐待如下:
    １、八十三年六月二十四日，被告藉故與原告爭吵，原告不予理會，拒料，被告
        竟然抓著原告的腳從床上拖到床下，導致當時懷有身孕的原告流產，讓原告
        不但痛失小孩，並因身體未獲得充分修養，又要幫被告經營餐廳，長期忙碌
        生活緊張，而長期無法受孕，日後只能以人工生殖方式受孕。
    ２、被告對於原告父母婚前反對兩人交往而對原告回娘家感到不悅，八十四年間
        某日晚間，因為原告回娘家至晚問十一點才回家，被告竟心生不滿將原告鎖
        在門外，原告一再敲門，被告卻故意不予理會，原告不得已求助鄰居來開門
        ，未料被告竟然故意報警來捉原告，導致原告及鄰居遭到警察盤問，對鄰居
        感到愧疚不已，並對被告之行徑，為之氣結。
    ３、被告不時會以菜刀等危險物品，威脅原告及家人，讓原告及家人內心害怕及
        痛苦不堪：
      八十五年間，被告因故與原告爭吵，竟然以手掐住原告脖子，要置原告於死
        地，並拿修指甲用的錯刀，作勢要往原告之眼睛刺，揚言要將原告毀容，讓
        原告當場驚嚇不已。
      八十四至八十五年間，被告又因雙方一言不合，便衝到廚房拿菜刀，並將菜
        刀放在原告面前茶几上，威脅要以菜刀砍原告，並揚言要拿菜刀殺來規勸之
        兄長，原告經常忍受被告動輒暴力相向，身心倍受煎熬，苦不堪言。
    ４、被告控制慾極為強烈，對於餐廳經營要求巖格，於八十六年問，經常對原告
        稍有不滿，便對原告發脾氣，破口大罵，只要原告一回嘴，便用拳頭毆打原
        告。
    ５、八十七年間，兩造因故在街上爭吵，被告亳不尊重原告人格尊嚴，騎乘機車
        尾隨原告，竟當街以腳踢原告，且當眾人面前辱罵原告三字經讓原告身體上
        及精神上受有莫大痛苦。
    ６、八十八年四月問，被告毫不顧及原告懷有身孕，而在兩人所經營之餐飲店內
        吵架後，竟不願騎車載原告回家，獨自一人揚長而去，讓原告於深夜十二點
        多獨自一人從下后里步行到上后里，並因未攜帶鑰匙，來回走了兩趟（因為
        鑰匙放在店裡），卻不見被告前來，令原告當時他著疲累的身軀，在深夜裡
        ，將淚水往肚裡吞，並因投訴無門萌生輕生念頭。
    ７、九十年問，被告更加變本加厲，經常於用餐時，一有不滿便將手中所持飯碗
        ，朝原告丟擲，讓原告用餐時，恐懼不定時之炸彈隨時會爆發。有一次原告
        抱著未滿一歲的小孩，坐在椅子上，被告更因情緒不滿而踢原告母子，被告
        毫不顧及原告生命安全，讓原告深覺生活毫無尊嚴，苦不堪言。
  （三）詳述被告對原告為精神上虐待如下：
    １、被告經常會在與原告口角之後，便質疑原告不愛被告，並不斷提及原告婚前
        與男友之感情，並動輒對原告謾罵：「反正你外面恩客很多」、「女人嘛，
        腳開開就可以賺錢」等語。起初，原告一再容忍，以為對家庭付出全部心力
        ，就可以感化被告，詛料，被告一再以語言暴力傷害原告，讓隱忍多年的原
        告，深感不值與寒心。
    ２、原告之父曾經質問被告：「是不是因為我（原告之父）的反對（婚姻）造成
        你日後不平衡，對淑卿打打殺殺，並對淑卿的弟妹爭吵，對岳父岳母不尊重
        ? 」，拒料被告竟回稱: 「沒有，我是嫉妒淑卿結婚前有很多男朋友所以我
        胡說八道」，然原告實在不明白，兩造結婚後，原告對家庭付出全部心力，
        幫被告背負十年房貸（十年共繳息五百一十萬元），不曾有任何怨言，亦不
        曾對家庭不忠，為何被告要一再提及原告婚前交友，傷害兩造之感情，並加
        諸莫須有之罪名於原告，讓原告精神上痛苦不已。
    ３、八十六年問，雙方因為細故發生口角，被告竟然教導兒子說: 「媽媽賤，我
        們以後不要理他，不要孝順他」，原告實在無法忍受被告如此偏差之言行，
        不僅對孩子有不良影響，也毫不尊重原告之人格尊嚴，夫妻之間應有之尊重
        ，蕩然無存。
    ４、被告從不約束自己言行，卻嚴格要求原告事事要做到完美，原告從不曾提及
        被告婚前與女友交往同居之情，被告卻相反的經常諷刺原告婚前之感情，甚
        至生活上每一件事情，都需符合被告要求的標準，諸如鐵門升上去一定要在
        磁磚的第四格，八十九年元月之除夕夜、約傍晚六點半許，僅因原告忘記將
        鐵門升上時停在磁磚第四格，被告便破口大，讓原告深覺自尊心受辱，羞
        愧的獨自一人關在家裡，而沒有回婆家感受眾人歡欣的過新年，對於被告從
        未能站在原告立場，互相尊重，感到無奈與痛苦。
    ５、九十一年八月間某日晚間十一時許，原告因做子宮切除手術，剛從恢復室轉
        進普通病房，麻藥尚未退，身體相當虛弱與疼痛，被告在一旁看電視，由於
        音量太大原告實在無法休息，因此原告請被告將電視關掉，被告不肯，甚至
        與原告爭吵，不滿之下，被告竟然踢原告之病床，並破口大罵: 「ｘｘｘ（
        三字經）生病就偉大！我不照顧你，我要自己先回家」等語便揚長而去，完
        全不顧原告起身抱住至傷口強忍疼痛，凌晨二點多一人獨自留在病房，無人
        照顧。
    ６、九十一年八月間，原告做子宮切除手術，醫師特別交代需要休養六個月，才
        能從事，粗重活動，然原告八月動手術，被告九月就開始餐廳工作，原告不
        但要打理餐廳內一切事務，每日與菜商議價、巧貨常忙到深夜一、二點，並
        且要親自炒大鍋菜，導致長期下來疲憊不堪，因為身體未獲得休養，於九十
        二年初陸續回診，發現嚴重發炎，腹壁嚴重異位，過年期間只能靠消炎藥苦
        撐，大年初一就開始忙碌做生意，還要照顧三個年幼子女，九十二年二月十
        日，原告因為刀傷復發就醫情緒不佳與被告發生爭吵，被告竟對原告稱：「
        你現在收拾你的包袱滾回娘家去去，不能吃苦就滾蛋離婚，孩子一個也不准
        帶走，也不准回來看，只要你滾回娘家，我知道這個章（離婚協議書）我一
        定要蓋的。」，被告絕情如此，就如同昔日只要一發生口角，動輒便將原告
        趕出家門，原告已無力再承受此種毫無尊嚴之對待，不得已離開回娘家休養
        。
  （四）兩造結婚三個月後，被告每隔一段時間就會離家三、五天不回家，次數高達
        五次之多，原告曾經質疑家中為何會出現保險套，被告不置可否，非但不告
        知原告去處，更將餐飲店丟給原告一人打理，就算被告在家，也經常以命令
        使喚原告，原告作法稍有不如被告之意，便遭被告破口辱罵，原告經常默默
        承受。計八十三年至八十六年間，兩造性生活次數還不到十次，而自八十七
        年以後至今，兩造即不再有任何性生活，三名子女均以試管嬰兒方式受孕，
        兩造之間已毫無夫妻之實，原告質問被告是否有外遇，被告不置可否，只是
        冷冷對原告說: 「你是我事業上好幫手」，至此，原告才明白，原告在被告
        心中只是被視為幫忙帶小孩、經營餐飲的工具，兩造之間亳無夫妻情分可言
        ，原告終於覺悟。
  （五）原告長期受被告毆打、辱罵，實已無法再忍受長期之虐待，又兩造之間計八
        十三年至八十六年間，性生活次數還不到十次，而自八十七年以後至今，兩
        造即不再有任何性生活，三名子女均以試管嬰兒方式受孕，兩造之間已毫無
        夫妻之實，被告更不諱言表示，原告只是伊事業上幫手，足見兩造夫妻情意
        斷絕，感情早已發生破綻，無法復合之可能，是爰依民法第一千零五十二條
        第二項請求准予離婚。
  （六）對被告答辯之陳述：
    １、被告自承非常在意原告婚前交往的男友，從其用語「第三任」、「一拖拉庫
        」男友，及刻意渲染事實可見一斑，原告平日便經常要忍受被告羞辱嘲諷。
    ２、兩造爭執時，或有丟擲臉盆、香皂，但從未丟擲菜刀、水箱、電視機等物品
        ，從被告誇大其詞，亦可見其說詞多為杜撰之詞，若原告真為如此凶猛，請
        求離婚當是被告而不是原告了。
    ３、被告年輕時雖曾買過藝術花瓶、鬧鐘、音響等物品，但都遭被告弄壞，被告
        常說: 「你的東西是我的，我的束西還是我的」。原告從未擁有鑽石、珍珠
        ，休旅車之貸款也是原告繳的，被告並非如他自己所稱的疼愛原告，若被告
        所稱為真，則原告豈會痛苦的想要離婚。
    ４、離家這些日子，原告回去看孩子，都由家人陪同，家人總是一再提醒原告要
        注意自身安全，因被告已有暴力行徑，恐一有爭執極可能失去理性。而原告
        每次要帶走小孩都遭被告阻攔，或不讓被告進門，難道這就是被告口口聲聲
        所說的：「我愛我的妻子」。原告因為不能抱抱女兒，並親眼見女兒哭著要
        母親，一時衝動便拿起桌上筷子丟向被告，連當時在一旁勸阻的婆婆都大罵
        被告：「母女天性何必為難，且原告動過三次大刀」。是以，每次要看小孩
        ，總是要如此天人交戰，而原告母親因心疼原告，勸原告先將身體修養好，
        暫時不要想孩子的事，因為她也不想失去他的女兒，原告與母親相擁而泣，
        才答應母親先將身體顧好，暫時不再為小孩兒與被告起爭執。
    ５、原告與被告經營餐廳，每當被告親友來訪（包括婆婆），原告總是會特地烹
        煮新的菜色給家人品嚐，有一次婆婆一時興起對原告稱讚說：「真是長江後
        浪推前浪」，當時在座的天主教林神父、大哥、大嫂、姪子均可為證，而被
        告竟然謊稱十年來原告不曾煮飯給婆婆吃，天地良心。
    ６、兩造結婚十年來，原告一直是在繳利息、辛勤工作、借貸中度過，連蜜月旅
        行都跟公司員工旅遊一起去。兩造創業開店，向婆家借調資金，只換來：「
        錢丟到水裡都有聲音：：」，原告無奈，為了幫助被告有自己的事業，只好
        求助娘家，向原告妹妹借調三十五萬元，當時因為原告沒有使用支票，商請
        被告開支票給妹妹做為借款憑證，被告竟然對原告稱：「你去跟別人借啊，
        反正你管道很多，你很行嘛！」。
    ７、兩造結婚後，被告因為認同原告之理財，才將動產和現金都交由本人處理，
        然而欠缺資金時，也都由原告向娘家借調，而每月近四、五萬元之支出，早
        已讓原告喘不過氣，被告竟然還能稱原告將所有之積蓄都帶走。綜上所述，
        由被告及其家人種種誇大、扭曲之說詞觀之，足見兩造感情已破裂，實無法
        再維持婚姻。
  三、証據：提出戶籍謄本一件、錄音帶譯文一件及存證信函影本一件。
乙、被告方面：
  一、聲明：原告之訴駁回。
  二、陳述：
  （一）夫妻吵架難免罵髒話、講狠話，其實原告比被告還在行，亦會打、掐被告，
        並扯破被告好幾件衣服。原告婚前即脾氣暴躁，被告盡量忍耐並避免衝突，
        原告也會用話激被告，被告忍不過時只好動口甚至動手，有時其實是兩人打
        架。原告曾說過前第三任男友，曾經被原告罵哭過，並對被告稱：「那男人
        真沒用！這麼容易就哭了」。原告與被告吵架時，家裡書桌、門把、菜刀、
        椅子、鍋子、臉盆、電視、冰箱、、、等物品，都曾被原告摔壞砸爛過。
  （二）從早期交往開始到婚後，被告完全信任原告，所賺的錢、證件、印章、不動
        產權狀、存摺、提款卡、現金、鑽石等，都由原告支配、保管，原告可自行
        購買喜歡的物品。婚前被告即常送禮物給原告，另所購機車、休旅車均以原
        告名義購買，亦經常帶原告至餐廳用餐，然結婚十年來，原告竟未煮過一餐
        飯給被告母親食用。
  （三）原告之前身材很好、很漂亮（現在比較胖），而兩造交往期間，因相知、相
        惜，互相坦白，原告即告知被告，原告婚前之男朋友及追求過原告的人有一
        「拖拉庫」，自幼稚園至出社會工作，中部、北部到處都有，原告亦覺得很
        驕傲。結婚後原告仍常常還三兩天打電話向前幾任男朋友報告。
  （四）原告在二月十日離開家，除帶走衣物外，還將兩造所有積蓄，甚至過年小孩
        的紅包、全家人的保單、戶籍謄本、被告身分証、印章、提款卡等取走。
  （五）原告提出錄音帶之對話當天原是原告之父再三叮嚀被告定要將原告接回家，
        否則早晚會出事。但當天被告依約前往，並同原告及原告父母一起坐在客廳
        ，原告即開始問話，叫我只要回答「是」或「不是」、「有」或「沒有」等
        語，所問的內容與譯文內容雖相同，但問完原告起身調頭即離開，是對原告
        如此設計，被告實感難過。
  （六）被告家中早有成立文武堂醒獅團，工作閒暇偶而兼些舞獅表演，賺些外快，
        但是原告並不喜歡被告兼營獅團工作，這也成了我們吵架的理由之一。
  （七）在感情及性生活方面，被告對原告忠貞，且亦重生活情趣，而原告卻隱瞞被
        告，仍然與前幾任男友有聯繫，甚至知道他們在做什麼，有時藉故找被告吵
        架，還故意譏諷被告
  （八）婚後原告一直沒辦法懷孕，後以試管之方式，始育子女，而原告住院生產及
        子宮手術，被告除工作外仍盡心照料。
  （九）今年四月十六日晚上，因為長子感冒發燒，需要用拴塞退燒，被告打電話原
        告並告知兩個女兒也發燒，然被告只是回答「噢、噢、」，嗣被告再詢原告
        栓塞要用半顆還是一顆時，原告竟回答「你連半顆一顆都不懂，知道苦了吧
        ，等我有能力我會把三個孩子帶走，再繼續整你，我會讓妳一無所有。」實
        讓被告感到難過與痛苦。
  （十）照顧小孩是夫妻兩人的責任，只是原告對小孩的管教其實是有問題，當小孩
        身體不舒服哭鬧或要抱抱時，原告若覺得很煩，常常拿小孩出氣，有時出手
        過重。
  （十一）有關房子以及經濟狀況問題：房子貸款於結婚時剩下129萬。被告做餐飲
        所賺之錢由原告處理，並非被告未負擔。為了改善狀況，去年二月經朋友介
        紹來到大甲，原先計畫開兩家店，一家由原告管理，但原告對人要求很高，
        嫌棄印傭，又嫌來工作之原告同學懶散，甚至對客人品味要求也很高，常常
        跟客人吵架、罵走客人，導致先後將她同學辭掉，又把印傭辭掉，害的印傭
        還要賠錢給仲介公司。且原告有些小毛病，被告勸說時原告並不理，被告對
        原告實給予過多的包容。
    理      由
一、本件原告主張兩造於八十三年三月二十八日結婚，育有三名子女劉育昇（八十八
    年十二月十三日生）、劉心慈（九十年四月三日生）、劉心榆（九十年四月三日
    ）。兩造結婚時，夫妻感情尚稱融洽，然婚後被告經常以原告婚前有交往男友為
    由，藉故與原告爭吵，並以「反正你外面恩客很多」、「女人嘛，腳開開就可以
    賺錢」等不堪之言語，羞辱嘲諷原告，原告對此經常暗自傷心不已，但為求家庭
    圓滿，只能一再容忍被告，惟被告自此對原告之態度轉為惡劣，經常稍有不滿，
    便對原告發脾氣，並揚言要與原告離婚，並要脅離婚絕對不讓原告探視小孩，被
    告深知原告對小孩視之如命，但經常以小孩子生命安全威脅原告，原告開始忍受
    長期身體上及精神上折磨，惟實已無法再忍受長期之虐待；且兩造之間計八十三
    年至八十六年間，性生活次數還不到十次，而自八十七年以後至今，兩造即不再
    有任何性生活，兩造之間已毫無夫妻之實，婚姻生活早已名存實亡，婚姻實已難
    維持，爰依民法第一千零五十二條第一項第三款及第二項訴請離婚。被告則以夫
    妻吵架難免罵髒話、講狠話，且原告婚前即脾氣暴躁，被告盡量忍耐並避免衝突
    ，原告也會用話激被告，被告忍不過時只好動口甚至動手，有時其實是兩人打架
    。在感情及性生活方面，被告對原告忠貞，且亦重生活情趣，而原告卻隱瞞被告
    ，仍然與前幾任男友有聯繫，甚至知道他們在做什麼，有時藉故找被告吵架，還
    故意譏諷被告。婚後原告一直沒辦法懷孕，後以試管之方式，始育子女，而原告
    住院生產及子宮手術，被告除工作外仍盡心照料且被告始終給予原告過多的包容
    云云置辯。
二、經查原告主張兩造間有婚姻關係現仍存續中，業據原告提出戶籍謄本一份為證，
    原告另主張被告始終計較原告婚前有很多男朋友，並以話語相譏，且曾對原告怒
    稱要原告收拾包袱滾回娘家；並於八十三年六月二十四日自床上抓著原告的腳拖
    到床下致原告流產；亦曾因不滿原告回娘家遲歸而將原告鎖在門外，且明知係原
    告請人敲開鐵門仍報警；復於九十一年時原告動子宮切除手術後，因身體不適而
    請被告將電視關掉，被告即大罵三字經並踢原告之病床；被告於兩造吵架後曾拿
    修指甲的措刀欲刺原告眼睛，亦曾拿菜刀亮在茶几上，威脅要砍原告；且對原告
    說「女人嘛腳開開就可以賺錢」等情，亦提出被告對上開情形不否認之錄音帶譯
    本為証，被告對錄音帶譯文之真正復不爭執，可信為真。被告雖辯稱原告於婚後
    仍始終與前幾任男友有聯繫云云，始終未能舉証以明，再觀錄音帶譯文被告稱：
    「我會對你說出那些羞辱的話，是因為我忌妒妳婚前跟別的男人交往。」（詳卷
    附之錄音帶譯文），按婚姻係以夫妻之共同生活為目的，配偶應互相協力保持其
    共同生活之圓滿、安全及幸福，因而夫妻應相互尊重以增進情感和諧及誠摯之相
    處，此為維持婚姻之基礎，被告於婚後仍時時計較原告婚前與他人交往之情形，
    顯見被告對原告相互尊重以增進情感和諧及誠摰相處之基礎已不復存在，實難認
    被告有努力積極維持婚姻保持共同生活，是被告之辯稱均不足採。
三、按民法第一千零五十二條第二項前段規定：「有前項以外之重大事由，難以維持
    婚姻者，夫妻之一方得請求離婚。」，其目的在使夫妻請求裁判離婚之事由較富
    彈性。是夫妻間發生足使婚姻難以維持之重大事由者，雖不符合該條第一項所列
    各款情形，亦無不准依該法條第二項訴請離婚之理；又婚姻是否難以維持，應斟
    酌破壞夫妻共同生活之具體情事，是否客觀上達於動搖夫妻之共同生活，致夫妻
    已喪失維持婚姻之意欲以為斷，此有最高法院八十六年三月四日八十六年度第二
    次民事庭會議決議及八十七年度台上字第二四九五號判決可資參照。復按婚姻之
    本質必須建立於夫妻真摯之感情基礎，除此則別無他途，而婚姻之破綻，其原因
    不一而足，然夫妻應相互照顧尊重、及生活給養義務之維持為維繫婚姻之重妥因
    素亦為維持婚姻之基礎，若此基礎不復存在，致夫妻無法共同生活，無復合可能
    者，即應認有難以維持婚姻之重大事由存在，本件依前所述被告始終計較原告婚
    前與他人之交往，時而即以話語相譏，且兩造已長期未有任何性生活，兩造之間
    已毫無夫妻之實，婚姻生活早已名存實亡，亦無維持婚姻及共創美滿生活之意圖
    及計劃，又於歷次言詞辯論中，當庭彼此攻訐，對於婚姻生活中兩人所支付之金
    錢亦斤斤計較，顯見兩造嫌隙已深，欠缺互敬、互愛基礎，婚姻裂痕已深，勢難
    白首偕老，在情愛已失之情況下，若強求其維持婚姻，僅係造成貌合神離婚姻假
    相，不僅兩造精神痛苦，對所生子女之正常成長亦有妨礙，應認兩造婚姻業已破
    裂，而難予繼續維持，否則婚姻中夫妻彼此扶持之特質蕩然無存，更遑論心靈之
    契合，宛如兩個個體分別存在，婚姻之意義盡失，已可認雙方有難以維持婚姻之
    重大事由。是本院審酌兩造婚姻誠摯信賴基礎業已動搖流失，顯有難以繼續維持
    婚姻之客觀事實，應堪認定係屬民法第一千零五十二條第二項前段所稱難以維持
    婚姻之重大事由，且難以維持婚姻之重大事由非僅由原告一方負責，從而，原告
    本於前開規定訴請離婚，為有理由，應予准許。原告上開請求既經本院審認有理
    由而准予離婚，則原告仍依據民法第一千零五十二條第一項第三款之規定訴請離
    婚，為請求權競合，本院自無庸再予審認，併此敘明。
四、本件兩造其餘攻擊防禦方法於本件判決結果，均無影響，爰不一一一論述。
五、據上論結，本件原告之訴為有理由，依民事訴訟法第七十八條判決如主文。
中      華      民      國    九十二    年        八      月    六      日
                              臺灣臺中地方法院家事法庭
~B法      官  涂秀玲
右為正本係照原本作成
如對本判決上訴應於判決送達後廿日內向本院提出上訴狀
中      華      民      國    九十二    年        八      月    八      日
~B法院書記官


司法院資訊處製作；財團法人民間司法改革基金會備份。
